【裁判字號】    89,自,402
【裁判日期】    900430
【裁判案由】    妨害自由
【裁判全文】
臺灣板橋地方法院刑事判決                          八十九年度自字第四二號
    自  訴  人  甲○○
    被      告  庚○○
右列被告因妨害自由案件，經自訴人提起自訴，本院判決如左：
    主  文
庚○○無罪。
    理  由
一、本件自訴意旨略以：被告庚○○於民國八十九年十月五日上午十一時三十六分許
    ，在臺北縣林口鄉○○○路三○三號國立林口啟智學校，基於犯意聯絡，夥同同
    案被告乙○○、丙○○、丁○○、戊○○、己○○等五人（以上五人被訴部分，
    前經本院調查後，認其罪嫌不足，業已先行裁定駁回自訴在案）未經自訴人許可
    ，由被告庚○○強行進入自訴人甲○○辦公室，乙○○等五人則守於辦公室門口
    ，違法搜索自訴人辦公室，因認被告庚○○與乙○○、丙○○、丁○○、戊○○
    、己○○等五人共同犯有刑法第三百零七條之違法搜索罪嫌云云。
二、惟訊據被告庚○○堅決否認有上開之犯行，辯稱：伊係該校人事室主任，自訴人
    則係人事室助理員，之前自學校在八十九年九月間開辦餐廳伙食後，即不斷聽聞
    學校同事告知自訴人經常在非用餐時間進入餐廳，且未用餐券即自行拿取飯菜，
    迨八十九年十月五日上午十一時三十分許，因學校之餐廳幹部又通知伊自訴人甲○○未依規定擅自至餐廳拿取飯菜，要伊處理，伊基於係自訴人之主管，乃自行
    攜帶相機至自訴人辦公室內查看並拍照存證，並未邀同校長乙○○及丙○○、丁○○、戊○○、己○○等其他同事一起前往，故伊係依其主管職責進入自訴人辦
    公室就自訴人擅自拿取餐廳飯菜之違反校規行為查看，並拍照存證，並無違法可
    言等語。
三、按犯罪事實應依證據認定之，無證據不得推定其犯罪事實，刑事訴訟法第一百五
    十四條定有明文。而所謂證據，係指足以證明被告確有犯罪行為之積極證據而言
    ，該項證據須適於為被告犯罪之證明者，始得採為斷罪之資料；再告訴人之告訴
    ，係以使被告受刑事訴追為目的，是其陳述是否與事實相符，仍應調查其他證據
    以資審認；又刑法第三百零七條所定不依法令搜索他人身體、住宅、建築物、舟
    、車、航空機之罪，係以有搜索權之人違法搜索為成立要件，若無搜索職權之普
    通人民，侵入他人住宅擅行搜索，祇應成立刑法第三百零六條第一項之罪，要不
    能執同法第三百零七條以相繩（參照最高法院六十九年臺上字第四九一三號、五
    十二年臺上字第一三○○號、三十二年非字第二六五號等判例要旨）。經查：
    （一）本件被告庚○○係國立林口啟智學校之人事室主任，業經被告陳明在卷，
          核諸被告庚○○之上開身分，並非刑法第三百零七條規定所指之有搜索權
          之人，縱自訴人上開指訴之事實屬實，亦難論以被告成立該條之違法搜索
          罪。其次，自訴人之辦公室，係該校人事室辦公室，有該校配置圖及該辦
          公室照片可按，為學校辦理人事行政公務場所，凡欲洽辦人事業務之人均
          可進入，況被告係人事室主任，基於其職掌及對屬員業務之監督，非不可
          進入自訴人之辦公室，故被告為查看自訴人有無擅自拿取餐廳飯菜之違反
          校規行為，進入自訴人辦公室內，尚無不法侵入可言。
    （二）又據證人即該校管理餐廳事務之衛生組長壬○○於本院八十九年十二月十
          二日調查時證稱：「我看到自訴人拿飯菜出來，我學校在上午十一時四十
          分才開始用餐打菜，在十一點半時我看到自訴人從餐廳拿飯菜出來，學校
          同事打菜時需要把餐券丟在桶子裡面而且只拿固定的份量，我就打電話給
          辛○○說自訴人又來拿菜，我怕學生不夠。我沒有打電話給藍主任。」「
          我在餐廳外面看到自訴人時，我有向自訴人說你為何拿這道菜，我還看到
          自訴人手上有疑似我們餐廳的鍋子，自訴人來跟我說一些話，之後我回到
          餐廳打電話給辛○○。」「我說拜託景先生不要拿走我們餐廳的菜，我只
          看到鍋子裡面上面有一層的青菜，我只記得綠綠的青菜。」「我只確定打
          電話給李組長，至於是否有打電話給藍主任我不記得了。」「我打電話之
          後我就在餐廳忙，我們學校從十一時四十分開始打菜，因學生身心特殊，
          我當天忙到下午一點四十分，之後自訴人告訴我說盒子裡面有我的餐券，
          我事後查證確實有景先生簽名的餐券。」等語，另證人即該校庶務組長李
          明昭則證稱：「（當天證人壬○○是否打電話給你？）有。黃組長打電話
          給我，他說自訴人又去拿菜了，請我們趕快處理。我去向藍主任報告，之
          後處理情形如何我不清楚。」等語，核與被告上開所辯情節大致相符，且
          按該校訓導處衛生組公告之教職員工搭伙要點所示，該校餐廳用餐時間係
          自中午十一時四十分起，憑餐券用餐，有該公告附卷可參，然依自訴人上
          開自訴意旨自陳被告係於該日上午十一時三十六分許，至其辦公室搜索一
          節觀之，自訴人確係於該校規定用餐時間前，即至餐廳先行拿取飯菜，顯
          有違反該校餐廳用餐規定情節，從而被告根據上開證人壬○○、辛○○輾
          轉通知其處理自訴人違反規定擅自拿取餐廳飯菜一事，因而基於主管監督
          權責前往自訴人辦公室查看，自無不法可言。其後又因在自訴人辦公室內
          發覺確實有盛有餐廳飯菜之鍋子，主觀上乃確認自訴人已有違反學校餐廳
          搭伙用餐規定，因此掀開鍋蓋拍照存證，核其此掀開鍋蓋拍照存證之行為
          ，係基於保全發覺自訴人涉有違反學校用餐規定憑證之行為，未逾其主管
          監督權責範圍，仍屬其權責內合理之處理行為，尚無不當，自亦難謂其該
          行為有何不法可言。至事實上自訴人當天用餐係持用其他同事給予之餐券
          拿取飯菜，並非未憑餐券擅自拿取一節，固經證人即該校校車司機王建順
          到庭證述無訛，惟依上述，因自訴人未按規定提前至餐廳拿取飯菜，以致
          證人壬○○、辛○○誤認自訴人係未憑餐券拿取飯菜，因而輾轉通知被告
          前往處理，因此被告既係因該校管理餐廳事務人員通知其處理自訴人未依
          學校規定擅自拿取餐廳飯菜一事，而基於監督自訴人之主管權責，進入自
          訴人辦公室查看，而其後又因在該辦公室內確實發覺有盛有餐廳飯菜之鍋
          子，主觀上係確認自訴人已有違反學校餐廳搭伙用餐規定，並不知情自訴
          人係憑餐券用餐一節，故其掀開鍋蓋拍照存證，亦難謂有何妨害自訴人自
          由之主觀犯意可言。
    綜上所述，尚難認被告庚○○有違法搜索或主觀上有何其他妨害自由之犯行，此
    外復查無其他積極證據足認被告有何犯行，是本件不能證明被告犯罪，自應為無
    罪判決之諭知。
據上論斷，應依刑事訴訟法第三百四十三條、第三百零一條第一項，判決如主文。
中      華      民      國    九十      年      四      月     三十     日
                                      臺灣板橋地方法院刑事第六庭
                                          法  官  彭  全  曄
右正本證明與原本無異
如不服本判決，應於判決送達後十日內，向本院提出上訴狀。
                                          書記官  梁  宜  庭
中      華      民      國    九十      年      五      月     二       日


司法院資訊處製作；財團法人民間司法改革基金會備份。
